【裁判字號】    91,訴,649
【裁判日期】    920630
【裁判案由】    貪污治罪條例
【裁判全文】
臺灣臺中地方法院刑事判決                          九十一年度訴字第六四九號
    公  訴  人  臺灣臺中地方法院檢察署檢察官
    被      告  戊○○
    選任辯護人  陳育仁律師
右列被告因貪污治罪條例案件，經檢察官提起公訴（九十年度偵字第一七五二一號）
，本院判決如左：
    主  文
戊○○無罪。
    理  由
一、公訴意旨略以：被告戊○○自民國八十七年四月十五日起進入台中縣太平市公所
    為臨時單工，經派在太平市公有第一零售市場（以下簡稱太平市場）擔任臨時市
    場管理員，協助市場管理員管理市場，為依據法令從事公務之人員。太平市場自
    八十七年三月間起試賣，前三月為試賣結市期間，不收租金，自八十七年六月起
    開始收取租金，市場管理員最初為丙○○，丙○○因案羈押後，八十九年十一月
    起改由建設課長甲○○兼代，自九十年三月起再改由乙○○專任市場管理員。甲○○兼任市場管理員期間，因其本職建設課長之業務已甚為繁重，乃將市場環境
    維護、交通維護、路霸及攤販管理等業務交由被告戊○○負責，其本身僅負責市
    場之行政文書業務。詎被告戊○○於任職臨時市場管理員期間，明知在太平市場
    擺攤販賣之蔡天賜（綽號阿忠）與黃麗琴（即蔡天賜之兄嫂，二人合夥）、陳阿
    女、馬蔡美足、周明珠（即馬蔡美足之外甥媳婦）等人並非太平市場攤舖位承租
    人，蔡天賜與黃麗琴自八十八年刖即到太平市場內擺攤販賣，其間蔡天賜雖曾因
    車禍休息三個月，嗣後又回到太平市場繼續擺攤販賣；陳阿女則自八十九年十月
    間到太平市場向市場攤舖位承租人賴志明（名義人為賴志明之父賴騰芳頂讓攤位
    擺攤營業；馬蔡美足自八十七年初太平市場開市後即到該市場設攤營業；周明珠
    則於八十九年八月間向市場攤舖位承租人綽號「阿權」者（即賴偉寰，名義人係
    其妻頂讓攤位；而依據「台灣省零售市場管理規則」（台灣省政府八十七年十二
    月二十三日修正發布，嗣改由經濟部於八十八年六月三十日訂頒，以下簡稱管理
    規則）之規定，市場管理員對於非太平市場攤舖位承租人之蔡天賜、黃麗琴、陳
    阿女、馬蔡美足、周明珠等人應禁足彼等在市場擺攤營業，對於違規轉租之賴志
    明、賴偉寰二人應終止租約，收回攤舖位，並加收十個月金額之違約金。詎被告
    戊○○竟基於圖利蔡天賜、黃麗琴、陳阿女、馬蔡美足、周明珠、賴志明、賴偉
    寰等人之概括犯意，明知違背上述管理規則之規定，卻既未取締驅趕蔡天賜、黃
    麗琴、陳阿女、馬蔡美足、周明珠等人，亦未終止賴志明、賴偉寰二人之租約，
    收回其攤舖位，並加收十個月金額之違約金，復未向建設課長兼市場管理員甲○○報告，反而擅自允許蔡天賜、黃麗琴、陳阿女、馬蔡美足、周明珠等人繼續在
    太平市場擺攤營業，並任令賴志明、賴偉寰二人繼續轉租攤位牟利。迄九十年一
    月三日，蔡天賜始繳交九十年之市場攤位租金新台幣（下同）七萬二千元；九十
    年三月乙○○擔任市場管理員後逐一清查市場承租戶，發現黃麗琴、陳阿女、馬
    蔡美足、周明珠四人未承租市場攤位即私自在市○○○○道設攤，黃麗琴、陳阿
    女、馬蔡美足、周明珠四人始於九十年五月二十四日與太平市公所簽訂攤位租賃
    契約，繳交租金（黃麗琴每月繳交租金六千元，陳阿女、馬蔡美足、周明珠各每
    月繳交租金五千元）。計被告戊○○使蔡天賜自八十八年初至八十九年底免費在
    太平市場擺攤營業，獲得相當於兩年租金十四萬四千元之不法利益；使黃麗琴自
    八十八年至九十年五月二十三日免費在太平市場擺攤營業，獲得相當於兩年四月
    二十三日之租金十七萬二千六百元之不法利益；使陳阿女自八十九年十月至九十
    年五月二十三日免費在太平市場擺攤營業，獲得相當於七個月又二十三日之租金
    三萬八千八百三十三元之不法利益；使馬蔡美足自八十七年六月至九十年五月二
    十三日免費在太平市場擺攤營業，獲得相當於兩年十一個月又二十三日之租金十
    七萬八千八百三十四元之不法利益；使周明珠自八十九年八月至九十年五月二十
    三日免費在太平市場擺攤營業，獲得相當於九個月又二十三日之租金四萬八千八
    百三十四元之不法利益；使賴志明、賴偉寰二人各自免除十個月租金額之違約金
    之支出，獲得相當於十個月租金額五萬元之不法利益及仍維持租約、保有攤舖位
    之不法利益等情。因認被告戊○○涉有貪污治罪條例第六條第一項第四款對於主
    管之事務直接圖利私人不法利益之罪嫌云云。
二、按犯罪事實應依證據認定之，無證據不得推定其犯罪事實；又不能證明被告犯罪
    者，應諭知無罪之判決，刑事訴訟法第一百五十四條、第三百零一條第一項分別
    定有明文。次按，認定不利於被告之事實，須依積極證據，苟積極證據不足為不
    利於被告事實之認定時，即應為有利於被告之認定，更不必有何有利之證據；刑
    事訴訟法上所謂認定犯罪事實之證據，係指足以認定被告確有犯罪之積極證據而
    言，該項證據自需適合於被告犯罪事實之認定，始得採為斷罪資料；如未能發現
    相當證據，或證據不足以證明，自不能以推測或擬制之方法，以為裁判之基礎（
    最高法院三十年度上字第八一六號判例、二十九年度上字第三一○五號判例可資
    參照）。復按貪污治罪條例第六條第一項第四款之對於主管或監督之事務，直接
    或間接圖利罪，係以行為人基於不法圖利自己或第三人之犯意，並將犯意表現於
    行為，為構成要件，若無從證明公務員有不法圖利之犯意，則其行為縱然失當，
    亦難遽以該條款之罪相繩（最高法院八十六年度台上字第一四六三號刑事判決可
    參）。再按所謂圖利，係指圖謀利益，亦即圖謀自己或第三人之不法利益，屬於
    意思要件；惟是否意在圖利，仍須以具體證據憑以認定，非可以行為之結果因使
    他人獲益，或措施之不當而使人得利，即據以推定（最高法院八十三年度台上字
    第四四七三號刑事判決可參）。是故公務員圖利罪，必該依據法令從事公務之人
    員，有為自己或第三人圖得不法利益之犯意及行為，始足當之；至於有無此犯意
    及行為，須依證據法則認定之。末查，本件被告行為後，貪污治罪條例有關圖利
    罪之條文經多次修正，最後一次係於九十年十一月七日修正公布，同年月九日生
    效在案，比較新舊法結果，以新法較有利於被告，故依刑法第二條第一項規定，
    本件自應適用裁判時即修正後之貪污治罪條例條文。從而，本件被告是否構成貪
    污治罪條例第六條第一項第四款之圖利罪，即應依修正後之條文（對於主管或監
    督之事務，明知違背法令，直接或間接圖自己或其他私人不法利益，因而獲得利
    益者）判斷，併此敘明。
三、本件公訴意旨認定被告戊○○犯有前開圖利犯行，無非係以被告於台中縣調查站
    之自白、證人乙○○、賴騰芳、陳阿女、蔡天賜、馬蔡美足、周明珠於台中縣調
    查站及檢察官偵查時之證詞，及事後蔡天賜繳交九十年租金之太平市公所收入繳
    款書、陳阿女、黃麗琴、周明珠、馬蔡美足與太平市公所簽訂之太平市公所第一
    公有零售市場攤位租賃契約書等件在卷足稽等情，為其主要論據。訊據被告戊○○堅決否認有何圖利之犯行，並以：伊暫代太平市公所期間，僅負責外面交通及
    清潔之事項，其他管理事項伊並無權利同意與否，此由太平市公所每日均派人員
    至市場巡視可知；且檢察官起訴之犯罪事實期間，係前一市場管理員丙○○（因
    涉貪污治罪條例案件，經臺灣高等法院臺中分院判刑）之管理期間，與伊無涉等
    語資為抗辯。
四、經查：
（一）被告戊○○自八十七年四月十五日起進入台中縣太平市公所擔任臨時單工，此
      有台中縣太平市公所九十年十月三十一日（九０）太平人字第三三八０六號函
      文在卷足憑，依據該函文就有關太平市場前市場管理員丙○○、建設課長甲○○、市場管理員乙○○與臨時單工即本件被告戊○○等人之職權劃分，其中說
      明二為：「有關蔡水金係自八十七年四月十五日起擔任臨時單工迄今，其主要
      工作為市場週邊交通秩序及公共安全與清潔維護等工作，而丙○○為前市場管
      理員，甲○○本職建設課長自八十九年十一月至九十年二月止兼市場管理員，
      乙○○自九十年三月調任市場管理員」等詞，且證人丙○○於九十一年九月二
      十五日本院審理時證稱：「八十七年二月二十五日至八十九年十月二十五日我
      擔任市場管理員，被告是擔任市場的交通管理指揮及垃圾清理，．．．攤販的
      管理與被告無關，因為被告只管理市場的外面，本案會發生是因為有些攤販在
      排隊等候攤位，可能因為等不到，就被投書，我們菜市場是於八十七年設立，
      剛開始有人擺設攤位要繳錢，卻因為沒有錢而未繳交，在我任內時我也一直催
      繳。」等語，可見，被告僅依管理員之指示，負責維護市場週邊之交通秩序及
      公共安全與清潔維護等工作，至於市場內攤販管理及流動攤販之取締等業務，
      依法仍屬市場管理員之職責，縱或自八十九年十一月至九十年二月止（前管理
      員丙○○因案被羈押後）由證人即太平市公所建設課長甲○○兼代太平市場管
      理員期間，甲○○以工務繁忙為由而以口頭指示被告處理市場管理業務，然市
      場內攤販管理及流動攤販之取締等重要管理業務，仍非即為身為市場臨時單工
      之被告其所主管或監督之事務。
（二）依據公訴人起訴書之記載，蔡天賜與黃麗琴係自「八十八年初」即到太平市場
      擺攤，陳阿女自「八十九年十月間」向賴志明頂讓攤位營業，馬蔡美足自「八
      十七年初」即到該市場設攤營業，周明珠於「八十九年八月間」向綽號「阿權
      」者（即賴偉寰，名義人係即妻）頂讓攤位等語，換言之，蔡天賜等五人違規
      使用太平市場之攤全營業，均係發生在建設課長甲○○八十九年十一月起兼任
      市場管理員之前，而當時之市場管理員係丙○○，亦如前述，是以，市場內攤
      販之管理、流動攤販之取締等業務，應屬當時之市場管理員丙○○所主管或監
      督之事務，而與本件被告戊○○無關。再依據本院向太平市公所調閱簽到簿，
      太平市公所於九十一年六月三日以太平市場字第０九一００一七三七０號函檢
      送之太平市公有市場之員工簽到簿（八十九年六月至九十年六月）及督導人員
      日記簿（八十九年十月三十一日至九十年二月二十六日）以觀，其中除代理之
      市場管理員甲○○之外，尚有建設課之丁○○、乙○○及洪旭順等共四人，輪
      流至太平市代行市場管理員之管理事務，而每日一位之輪職人員必須簽到，並
      填寫每之巡視情形，則於巡視期間，若有發現違反租約或違反台灣省零售市場
      管理規則之情事，自應依職權處理或回報代理之建設課長處理，況現任之市場
      管理員乙○○亦係當時輪職職員之一，何以未依法報告、處理？再者，甲○○
      擔任公務員多年，時並任太平市公所建設課課長，理應熟知公務員相關作業之
      程序，被告戊○○僅係太平市公所之臨時單工，學歷僅小學肆業，並非考試及
      格依法任用之公務員，根本不具備市場管理員之資格，甲○○何可僅以「口頭
      」之方式，即將市場管理重要之攤販管理之工作交由被告執行及全權負責之情
      形；況果如公訴人所指甲○○交代被告代理市場管理員之工作，即由被告全權
      負責，甲○○僅負行政文書之工作，則甲○○又何須另行指派建設課之課員輪
      流（包括甲○○本人亦曾親自）至太平市場負責巡查，並填寫日誌？況上開蔡
      天賜等人違規擺攤營業或違約轉租，有數位均係自八十七年間太平市場成立時
      即已存在至今之事實，非但前任市場管理員丙○○未依法取締、處理，連依法
      代理丙○○之建設課長甲○○亦未詳查，若渠等均無須負責，又何能反令實無
      主管、監督權限之被告應負違法之責？另外，綜觀全卷，亦未見公訴人提出何
      種被告戊○○明知違背法令，直接或間接圖自己或其他私人不法利益，因而獲
      得利益之證據。綜上所述，被告戊○○之行為，尚不該當修正後貪污治罪條例
      第六條第一項第四款之構成要件。被告前開所辯，尚堪採信。此外，本件復查
      無其他積極證據足認被告有何公訴人所指之行圖利犯行，既不能證被告犯罪，
      自應依法為被告無罪判決之諭知，以期毋枉。
據上論斷，應依刑事訴訟法第三百零一條第一項，判決如主文。
本案經檢察官陳松吉到庭執行職務。
中      華      民      國    九十二    年      六      月     三十     日
                                        臺灣臺中地方法院刑事第七庭
                                            法  官  曾  佩  琦
右正本證明與原本無異。
如不服本判決，應於送達後十日內向本院提出上訴狀 （須附繕本） ，上訴於台灣高
等法院台中分院。
                                            書記官
中      華      民      國    九十二    年      七      月      一      日


司法院資訊處製作；財團法人民間司法改革基金會備份。
